臺灣高等法院刑事判決
109年度上易字第1947號
上  訴  人  臺灣士林地方檢察署檢察官
被      告  劉育志


選任辯護人  許麗紅律師
上列上訴人因被告妨害名譽案件，不服臺灣士林地方法院109年
度易字第368號，中華民國109年9月9日第一審判決（起訴案號：
臺灣士林地方檢察署109年度偵字第5396號），提起上訴，本院
判決如下：
    主  文
上訴駁回。
    理  由
一、公訴意旨略以：劉育志係址設新北市○○區○○○路0段000 號「
    摩天31社區」（下稱本案社區）住戶，黃南容於民國108 年
    1 月至10月間，擔任本案社區總幹事，本案社區住戶多達1,
    100 餘戶，屢因管委會派系糾紛涉訟，劉育志於108 年7 月
    13日上午10時54分許，在臉書「淡水摩天31社區」社團（成
    員約415 人）中，散布「…前女友兼債主來社區討債！並揭
    露總幹事的惡行，疑似專挑有夫之婦騙財騙色，目前社區有
    兩位女住戶和他交往中。主、財委竟然力保這種人，在我們
    社區當總幹事，不怕他挖東牆補西牆嗎？」等文字，未經查
    證即指謫黃南容與公共利益無關之私德，具有真實惡意，足
    以貶損黃南容之人格評價，因認劉育志涉犯刑法第310 條第
    2 項之加重誹謗罪嫌云云。
二、按犯罪事實之認定，係據以確定具體的刑罰權之基礎，自須
    經嚴格之證明，故其所憑之證據不僅應具有證據能力，且須
    經合法之調查程序，否則即不得作為有罪認定之依據。倘法
    院審理之結果，認為不能證明被告犯罪，而為無罪之諭知，
    即無前揭刑事訴訟法第154 條第2 項所謂「應依證據認定」
    之犯罪事實之存在。因此，同法第308 條前段規定，無罪之
    判決書只須記載主文及理由。而其理由之論敘，僅須與卷存
    證據資料相符，且與經驗法則、論理法則無違即可，所使用
    之證據亦不以具有證據能力者為限，即使不具證據能力之傳
    聞證據，亦非不得資為彈劾證據使用。故無罪之判決書，就
    傳聞證據是否例外具有證據能力，本無須於理由內論敘說明
    （最高法院100 年度台上字第2980號判決意旨參照）。依上
    說明，本件經本院審理後，既認不能證明被告犯罪（詳下述
    ），而為無罪判決之諭知，即無庸就卷附證據有無證據能力
    逐一說明，合先敘明。
三、次按犯罪事實應依證據認定之，無證據不得認定其犯罪事實
    。又不能證明被告犯罪者，應諭知無罪之判決，刑事訴訟法
    第154 條第2 項、第301 條第1 項分別定有明文。又按，事
    實之認定，應憑證據，如未能發現相當證據，或證據不足以
    證明，自不能以推測或擬制之方法，為裁判基礎；且認定不
    利於被告之事實須依積極證據，苟積極證據不足為不利於被
    告事實之認定時，即應為有利於被告之認定；另認定犯罪事
    實所憑之證據，雖不以直接證據為限，間接證據亦包括在內
    ，然無論直接證據或間接證據，其為訴訟上之證明，須於通
    常一般之人均不致有所懷疑，而得確信其為真實之程度者，
    始得據之為有罪之認定，倘其證明尚未達到此一程度，而有
    合理之懷疑存在，無從使事實審法院得有罪之確信時，即應
    由法院為諭知被告無罪之判決（最高法院40年台上字第86號
    、30年上字第816 號、76年台上字第4986號判例意旨參照）
    。
四、檢察官起訴被告劉育志涉犯上開罪嫌，無非以被告之供述、
    告訴人黃南容之證述、被告在臉書「淡水摩天31社區」社團
    發表上開文字之翻拍照片為其論據。
五、訊據被告固坦承其於108 年7 月13日上午10時54分許，在臉
    書社團「淡水摩天31社區」網頁，張貼載有「…前女友兼債
    主來社區討債！並揭露總幹事的惡行，疑似專挑有夫之婦騙
    財騙色，目前社區有兩位女住戶和他交往中。主、財委竟然
    力保這種人，在我們社區當總幹事，不怕他挖東牆補西牆嗎
    ？」內容之留言等情；惟堅決否認有何加重誹謗犯行，辯稱
    其與部分社區住戶於108 年4 月間，發現告訴人擔任總幹事
    期間，本案社區之工程合約均漲價，且其於108 年6 月5 日
    在李淑慎說明會上，聽李淑慎陳述之前借錢予告訴人，及告
    訴人專挑已婚女子騙財騙色等內容，嗣本案社區管理委員會
    於108 年7 月12日召開例行會議時，李淑慎有到場，因有住
    戶透過臉書社團之會議直播畫面看到李淑慎，詢問李淑慎是
    何人，其始在臉書社團網頁，張貼載有上開內容之留言，以
    陳述告訴人之行為，避免社區住戶受害，並無誹謗之意等語
    。經查：
（一）被告為本案社區住戶，本案社區住戶多達1,100 餘戶，告
      訴人於108 年1 月24至同年10月6 日擔任本案社區總幹事
      ，被告於108 年7 月13日上午10時54分許，在位於新北市
      ○○區○○街000 號18樓之2 住處，以行動電話連結網際網路
      ，在本案社區住戶均可加入之臉書「淡水摩天31社區」社
      團（下稱本案社區臉書社團）網頁中，張貼內容為「會議
      中的小插曲，總幹事有訪客，在外面欠下鉅款，前女友兼
      債主來社區討債！並揭露總幹事的惡行，疑似專挑有夫之
      婦騙財騙色，目前社區有兩位女住戶和他交往中。主、財
      委竟然力保這種人，在我們社區當總幹事，不怕他挖東牆
      補西牆嗎？」之公開留言（下稱系爭留言）等情，業據被
      告於原審審理時供認不諱(見原審109 年度易字第368 號
      卷【下稱易字卷】第28至29頁)，復經證人即告訴人於警
      詢、偵查及原審審理時證述明確(見臺灣士林地方檢察署1
      09 年度偵字第5396號卷【下稱偵字卷】第8、45頁，易字
      卷第318 頁)，並有系爭留言列印資料附卷可稽（見偵字
      卷第15頁），是上開事實應堪認定。
（二）按言論自由具有實現個人自我、促進民主政治、培養多元
      意見等多重功能，為人民之基本權利，國家應給予最大限
      度之維護，俾其實現自我、溝通意見、追求真理及監督各
      種政治或社會活動之功能得以發揮，憲法第11條定有明文
      保障。惟為兼顧對個人名譽、隱私及公共利益之保護，法
      律尚非不得對言論自由依其傳播方式為合理之限制。刑法
      上之誹謗罪即屬對於言論自由依傳播方式所加之限制，亦
      即該罪構成要件受保障言論自由權及憲法第23條之規範。
      刑法第310 條第3 項前段以對於所誹謗之事，能證明其為
      真實者不罰，係針對言論內容與事實相符者之保障，並藉
      以限定刑罰權之範圍，非謂指摘或傳述誹謗事項之行為人
      ，必須自行證明其言論內容確實真實，始能免於刑責，亦
      不得以此項規定而免除檢察官或自訴人於訴訟程序中，依
      法應負行為人故意毀損他人名譽之舉證責任，或法院發現
      其為真實之義務。該指摘或傳述誹謗事項之行為人，證明
      其言論內容是否真實，其證明強度不必達到客觀之真實，
      透過「實質（真正）惡意原則」之檢驗，只要認行為人於
      發表言論時並非明知所言非真實而故意捏造虛偽事實，或
      並非因重大過失或輕率而未探究所言是否為真實致其陳述
      與事實不符，皆排除於刑法第310 條之處罰範圍外，認行
      為人不負相關刑責。因此，行為人就其指摘或傳述非涉及
      私德而與公共利益有關之事項，雖不能證明言論內容為真
      實，但依其所憑之證據資料，認為行為人有相當理由確信
      其為真實，即主觀上有確信「所指摘或傳述之事為真實」
      之認識，即欠缺故意，不能以誹謗罪之刑責相繩。又刑法
      第311 條係關於「意見表達」或對於事物之「評論」，就
      誹謗罪特設之阻卻違法事由，目的在維護善意發表意見之
      自由，亦不生牴觸憲法問題，司法院釋字第509號著有解
      釋。針對特定事項，依個人價值判斷所提出之主觀意見、
      評論或批判，此種意見表達，仍須符合刑法第311 條第3
      款「以善意發表言論，對於可受公評之事為適當評論」，
      即所謂「合理評論原則」之規定，始得據以阻卻違法。易
      言之，憲法對於「事實陳述」之言論，係透過「實質（真
      正）惡意原則」予以保障，對於「意見表達」之言論，則
      透過「合理評論原則」，亦即「以善意發表言論，對於可
      受公評之事為適當評論」之誹謗罪阻卻違法事由，賦與絕
      對保障（最高法院99年度台上字第560號判決意旨可資參
      照）。查本件被告於偵查及原審審理時，均辯稱其與呂學
      義、林益全等社區住戶於108年4月間，發現本案社區之工
      程合約漲價且高於市價，懷疑當時擔任總幹事之告訴人不
      當運用社區資金，呂學義、林益全提及告訴人債信不良，
      呂學義於108年5 月間，向其表示曾打電話予李淑慎，李
      淑慎對呂學義稱告訴人在外欠錢，提醒社區住戶小心，另
      林益全於108年6月4日與李淑慎見面後，亦向其播放林益
      全與李淑慎對話錄音，李淑慎向林益全說明認識告訴人之
      過程，並稱告訴人專挑已婚女子騙財騙色；嗣呂學義、林
      益全邀請李淑慎於108年6月5日至本案社區召開說明會，
      其與10餘名社區住戶到場參與，李淑慎當場自述曾借款予
      告訴人，並提出匯款單供在場人傳閱，當天現場有全程錄
      影；又本案社區管理委員會召開會議時，其或社區住戶會
      在本案社區臉書社團全程直播會議過程，本案社區管理委
      員會於108年7月12日召開7月份例行會議時，其透過臉書
      直播畫面，看到李淑慎有到會議現場，告訴人請社區保全
      將李淑慎帶走，因有住戶詢問李淑慎是何人，其始在本案
      社區臉書社團直播該次會議之影片下，發表系爭留言說明
      李淑慎指述與告訴人相關之內容，以提醒社區住戶注意，
      並無誹謗告訴人名譽之惡意等語（見偵字卷第35至37頁，
      易字卷第29至31頁、第317頁、第402 頁）。經查：
   1、參諸證人李淑慎於原審審理時證稱：其在舞蹈班結識告訴
      人後，告訴人私下約其喝咖啡，並出示豪宅、大陸工廠等
      照片，向其表示因暫時週轉不靈，需向其借款新臺幣（下
      同）5、60萬元，2 個月後即可清償借款，其遂於105年2 
      月19日依告訴人指示，將借款50萬元匯入告訴人之妹黃月
      鈴帳戶，之後，告訴人每隔1、2個月，再以有急用為由向
      其借用數萬元，其陸續交付共計30萬元之現金予告訴人，
      嗣其據友人告知，始知告訴人以相同方式向他人借款，因
      此，當告訴人最後1次欲向其借用8 萬元時，其表示告訴
      人前債未清，告訴人不滿離去後，即搬家及更換電話號碼
      ，致其找不到告訴人，後來其透過黃月鈴得知告訴人在本
      案社區工作，遂於108年2月間與黃月鈴一同至本案社區，
      適逢社區正在開會，其即在開會現場向在場人指稱告訴人
      欠其錢，並對在場人發送其電話號碼，表示歡迎在場人打
      電話向其了解告訴人私下行為，告訴人在現場與其發生爭
      執，告訴人之主管有出面處理，當天其與黃月鈴離去時，
      1名陳姓女子自本案社區跑出拉住其手，不讓其上車離開
      ，一直詢問其與告訴人係何關係，因該名陳姓女子神情緊
      張，其認為該女子關心告訴人之程度非比尋常，應該係與
      告訴人有男女交往關係之故，其將自己電話號碼留給該女
      子，並說可以與其聯絡；之後其接獲2名自稱本案社區住
      戶之女子（下稱A女、B女）來電詢問有關告訴人之事，A
      女向其自稱與告訴人為男女朋友，其即與A女相約見面，
      並將告訴人以上開方式向其借錢之過程告知A女，嗣其接
      到B女來電後，詢問A女是否認識B女，A女表示認識，經A
      女查閱告訴人資料後，發現B女亦與告訴人關係匪淺，A女
      復提供呂學義、林益全之聯絡方式予其，呂學義於108年4
      月11日以電話向其詢問有關告訴人之事，林益全則於108
      年6月4日與其見面，其當面向林益全陳述與告訴人認識及
      借款過程，嗣其於108年6月5日至本案社區召開說明會，
      被告有到場參與，其當場提供50萬元之匯款單予到場住戶
      閱覽等語（見易字卷第329至335頁）；證人呂學義於原審
      審理時證述：其為本案社區之住戶及管理委員會委員，因
      認總幹事之人品與社區財務密切相關，遂透過各種方式查
      核總幹事人品，嗣有管理委員會之委員表示告訴人有問題
      ，並提供李淑慎之聯絡方式予其，其遂於108 年4 月11日
      打電話予李淑慎，李淑慎提到告訴人專挑有夫之婦騙財騙
      色，之後，其委由林益全與李淑慎聯絡，並邀請李淑慎至
      本案社區向住戶說明有關告訴人之事，被告有到場參與說
      明會等語（見易字卷第337至338頁、第340頁）；及證人
      林益全於原審審理時證述：其曾擔任本案社區管理委員會
      主任委員，於107年9月3日卸任，其據住戶告知有2名女子
      於108年2月13日到社區向告訴人討債，因此得知告訴人可
      能與社區外的人有債務糾紛，因其認為總幹事之品德很重
      要，遂開始明查暗訪，之後呂學義提供李淑慎之電話號碼
      予其，其於108年4、5月間，與李淑慎聯絡，因而知悉李
      淑慎即係108年2月13日到社區向告訴人討債之人，其先以
      電話詢問為何李淑慎會於108年2月13日到社區，李淑慎表
      示與告訴人有債務糾紛，其為確認李淑慎所言是否屬實，
      遂於108年6月4日與李淑慎相約見面，李淑慎當面向其說
      明與告訴人認識、借錢過程，其表示若李淑慎所言屬實，
      將安排說明會讓李淑慎到場向住戶說明，故其於108年6月
      5日晚間在社區舉行說明會，李淑慎到場向住戶說明與告
      訴人相識、借錢過程，呂學義、被告都有參與說明會，李
      淑慎與其通電話及在說明會時，都有說告訴人騙財騙色等
      情（見易字卷第344至345頁、第347頁），所述互核相符
      。又徵諸李淑慎於108年6月4日與林益全見面時，向林益
      全稱告訴人自稱有生意在大陸，曾向李淑慎出示照片、匯
      款單、權狀等，以此為幌子向李淑慎借錢共計80萬元後即
      不見蹤影，李淑慎係透過友人查知告訴人在本案社區工作
      ，因告訴人曾欺騙李淑慎身旁友人，李淑慎認為本案社區
      應該也有人受騙，遂至本案社區發送電話號碼，之後，本
      案社區有2名女子與李淑慎聯絡，該2名女子均有借錢予告
      訴人，且與告訴人有男女交往關係等情，及李淑慎於108 
      年6 月5 日說明會時，亦稱其在舞蹈班認識告訴人後，告
      訴人時常到其工作地方糾纏，曾出示匯款單、廠房權狀等
      ，使其誤認告訴人甚有資力，告訴人再以臨時週轉不靈為
      由向其借款騙錢，告訴人曾向其表示「找個總幹事來幹才
      有錢撈啊」，據其所知，告訴人在外積欠債務之數額約3,
      000萬元，因其接獲通報得知社區有2 名女子遭告訴人以
      相同方式欺騙，故至現場說明，提醒社區住戶勿再受騙等
      情，亦有被告提出之108年6月4日、5 日對話譯文在卷可
      參（見易字卷第81至113頁、第195至211 頁），而上開譯
      文內容確為李淑慎、林益全在見面及說明會之陳述內容無
      誤，業據證人李淑慎、林益全於原審審理時證述明確（見
      易字卷第334至335頁、第348 頁），足認李淑慎於被告張
      貼本案留言前，確曾數度向本案社區住戶指訴告訴人以不
      正方式向其借款，及本案社區有2名女性住戶與告訴人有
      男女交往及金錢往來關係等事項無訛。是被告辯稱：系爭
      留言內容係其依據李淑慎之指述記載，非其杜撰虛構語，
      自屬有據。
   2、又被告於原審審理時固自承其在本案社區臉書社團發表本
      案留言之前，未向告訴人詢問有關李淑慎之事等情（見易
      字卷第30頁），且證人即告訴人於原審審理時亦證稱其未
      如李淑慎所述在外積欠3,000萬元債務云云（見易字卷第3
      20頁）。惟依告訴人於原審審理時供稱其係在舞蹈班認識
      李淑慎，其與李淑慎確有金錢往來，其曾向李淑慎借款，
      並請李淑慎於105年2月19日將借款50萬元匯入其妹黃月鈴
      帳戶等語（見易字卷第319至321頁），堪認李淑慎前揭指
      述尚非空言。又參諸李淑慎於108年6月5日說明會時，當
      場提出其於105年2月19日匯款50萬元至黃月鈴帳戶之匯款
      單供在場人傳閱乙節，業經被告供述及證人李淑慎證述無
      誤（見易字卷第30頁、第334 頁），並有被告提出之匯款
      單影本附卷可稽（見易字卷第117頁）；再李淑慎非本案
      社區住戶，已據被告及告訴人供述在卷（見易字卷第29頁
      、第319頁），然李淑慎卻積極與呂學義、林益全等住戶
      聯絡，復特意至本案社區開說明會，數度公開指訴告訴人
      以不正方式向其借款，並提出匯款單為證，則被告主觀上
      認為李淑慎並非無端誣指告訴人，進而相信李淑慎所言屬
      實，自難認無據。
   3、再依證人即告訴人於原審審理時證稱：被告及本案社區住
      戶自108年6月起，在本案社區臉書社團，全程直播管理委
      員會召開會議之開會過程，本案社區管理委員會於108年7
       月12日召開當月例行會議，其擔任司儀，當天李淑慎有
      到會議現場，其通知社區保全詢問李淑慎到場目的為何，
      之後李淑慎自行離去等情（見易字卷第318至319頁、第32
      6頁）；證人李淑慎於原審審理時證稱：因其獲林益全通
      知本案社區管理委員會於108年7月12日開會，遂於當日到
      開會現場，但告訴人見其到場，即通知保全將其趕出去等
      語（見易字卷第335至336頁）；證人呂學義於原審審理時
      證述：其於108年7月12日有到場參與本案社區管理委員會
      召開之會議，當天李淑慎有出現在會議現場，開完會後，
      很多社區住戶詢問為何有債主到社區討債等情（見易字卷
      第341至342頁）；證人林益全於原審審理時證述：本案社
      區臉書社團於108年7月12日全程直播管理委員會例行會議
      之開會過程，當天李淑慎有到會議現場等情（見易字卷第
      345頁、第347頁），及卷附本案社區臉書社團直播108年7
       月12日管理委員會例會之貼文列印資料（見易字卷第53
      頁），堪認李淑慎於108年7月12日晚間，確有出現在本案
      社區管理委員會開會現場。又參以林益全於108年7月12日
      晚間會議結束後，在本案社區臉書社團直播該次會議之貼
      文留言串中，發表內容為「神秘佳賓，是總幹事熟悉的人
      。讓總幹事知道～有人要來向總幹事討債啦！」、「7/12
      特別約了神秘嘉賓，讓總幹事知道，討債的人來了」之留
      言等情，亦經證人林益全於原審審理時證述明確（見易字
      卷第346頁），並有本案社區臉書社團留言串列印資料在
      卷可憑（見易字卷第215頁、第359頁），則本案社區住戶
      因在會議現場或透過網路直播，見非社區住戶之李淑慎出
      現在會議現場，或因看見林益全發表上開載有「神秘佳賓
      」內容之留言，對於李淑慎之身分表示好奇，因而詢問李
      淑慎之身分為何等情，核與常情並無相悖；況被告係在林
      益全發表上開載有「神秘佳賓」內容之留言後，在同一留
      言串中，張貼系爭留言，且系爭留言之第1、2句內容即為
      「會議中的小插曲，總幹事有訪客」等情，亦有本案社區
      臉書社團留言串列印資料在卷可稽（見易字卷第359 頁）
      ，益徵被告辯稱：其係因有社區住戶詢問李淑慎之身分，
      始以系爭留言陳述其所知李淑慎對告訴人之指述內容等情
      ，應非虛妄。又被告在系爭留言所載告訴人在外積欠鉅款
      ，疑似專挑有夫之婦騙財騙色，目前有2位社區女性住戶
      與告訴人交往等內容，亦未逸脫前揭李淑慎指訴內容，即
      難逕指系爭留言所載有關告訴人債信及男女交往等內容，
      係被告無故虛構捏造，本件自無從遽認被告主觀上確有誹
      謗惡意。
　 4、因證人即告訴人於原審審理時證稱：其與李淑慎僅為舞蹈
      班同學，除金錢往來外，並無其他交往情形云云（見易字
      卷第319至320頁）；證人李淑慎於原審審理時亦一再證稱
      ：其與告訴人僅屬單純朋友，並無男女交往關係云云（見
      易字卷第331頁、第333頁），檢察官遂主張被告在系爭留
      言指稱李淑慎為告訴人前女友之內容不實。惟衡諸李淑慎
      於108年6月4日與林益全見面時，係供稱「他（指告訴人
      ）是說是不是男女交往的方式，我這個人也蠻龜毛的，我
      不隨便」、「他也是很會撩」、「每次他聚會都會出現在
      我旁邊，坐在我旁邊或幹嘛不曉得」，且李淑慎於108年6
      月5日說明會時，亦稱「他就利用機會跑到我工作的地方
      ，三天兩頭跟我糾纏」、「我過去跟他交往的時候，做朋
      友的時候，他也跟我講到這一段，我跟他說閒閒沒事幹去
      做個保全，警衛也不錯有薪水固定的，他說找個總幹事來
      幹才有錢撈啊」等語，有108年6月4日、5日對話譯文在卷
      可稽（見易字卷第81頁、第201頁、第205 頁），足見李
      淑慎雖堅稱自己與告訴人僅屬單純朋友，但李淑慎自述借
      款予告訴人之金額高達80萬元，且依上開李淑慎陳述其與
      告訴人之交往經過及用語，足使人認為李淑慎與告訴人之
      交往關係應非止於一般朋友，此觀諸證人呂學義於原審審
      理時證稱：李淑慎雖向其自稱與告訴人為朋友關係，但以
      常理而言，一般朋友應該不會有金錢借貸關係，故其推斷
      李淑慎與告訴人應非單純朋友關係等語自明（見易字卷第
      342頁），是被告辯稱：其係依李淑慎自述與告訴人交往
      期間之點滴，認為李淑慎是告訴人之前女友等語（見易字
      卷第404頁），自屬可採。本件尚難執被告於系爭留言中
      ，以「前女友」指稱108年7月12日晚間出現在會議現場之
      李淑慎，即逕認被告即有刻意扭曲、誇大或捏造事實之誹
      謗故意。
    5.至檢察官另指稱：被告於系爭留言指摘事項係屬告訴人之
      私德，與公共利益無關云云；而告訴人及證人呂學義於原
      審審理時亦均證稱：本案社區工程款項之支出，係由管理
      委員會之主任委員、財務委員、監察委員在提款單上用印
      ，不需總幹事用印，亦非由總幹事1人決定撥款等語（見
      易字卷第322頁、第340頁）。惟查，本案社區管理委員會
      係委由翔賀公寓大廈管理維護公司（下稱翔賀公司）處理
      社區管理維護事項，翔賀公司提供之管理服務事項包括公
      共財務管理，該公司派駐社區之總幹事就建築物及基地之
      維護及修繕、建築物附屬設備之檢查及修護、公寓大廈之
      清潔及環境衛生之維持事項，負招標與監督之責等情，有
      摩天31社區管理維護業務契約在卷可按（見易字卷第177
      至189頁）；核與證人即告訴人於原審審理時證稱：其係
      由翔賀公司派駐在本案社區擔任總幹事，負責業務內容即
      如摩天31社區管理維護業務契約所載，其就社區工程會負
      責找施作廠商及參與驗收，且工程費用之轉帳傳票、單據
      須經其簽章，確認有施作該等工程項目及支出傳票所載工
      程款項，該等單據始得發出等語（見易字卷第322至326頁
      ）；證人呂學義於原審審理時證稱：本案社區工程之邀商
      、比價、招標均屬總幹事職務範圍等語（見易字卷第338
      頁）；證人林益全於原審審理時證述：本案社區工程款項
      之傳票須經財務秘書、總幹事、財務委員、監察委員、主
      任委員依序蓋章，始得完成撥款程序等語大致相符（見易
      字卷第347 頁），並有被告簽章之本案社區轉帳傳票、工
      程報價單在卷可參（見易字卷第217頁、第227 頁、第231
      頁、第235頁、第239頁、第241頁），堪認本案社區工程
      之選商、招標、驗收均屬被告擔任總幹事之職務範圍，工
      程款項之單據亦須經被告簽章確認無誤，始得完成撥款程
      序，亦即社區工程及資金支出事項並非與被告毫無關聯。
      又被告擔任總幹事期間，呂學義、林益全等住戶於被告發
      表系爭留言前，即質疑當時擔任管理委員會主任委員、財
      務委員等人以變更管理委員會決議方式之手段，以不合理
      之高價發包工程，規避社區監督，並向銀行反應管理委員
      會未依規約動支款項，致往來銀行暫停款項支付等情，業
      據證人即告訴人於原審審理時證述明確（見易字卷第327
      頁），復有臺灣士林地方檢察署檢察官108年度偵字第165
      06 號不起訴處分書、臺灣高等檢察署109年度上聲議字第
      2734號處分書各１份附卷可稽（見易字卷第129 至147頁）
      ，足認本案社區住戶於被告發表系爭留言之前，確已質疑
      管理委員會發包工程及資金運用之正當性。依上所述，擔
      任總幹事之被告雖無提領本案社區管理委員會存款之權限
      ，然其既參與社區工程之選商、招標、驗收、工程款核撥
      等程序，則被告辯稱：其擔憂告訴人因個人債務問題，利
      用職務機會不當使用社區資金，影響社區財務健全等情，
      自非無據，故被告於系爭留言中，指摘有關告訴人之債信
      事項，與本案社區公共事務確屬相關。又被告擔任本案社
      區之總幹事，與社區住戶關係密切，因李淑慎於108 年6 
      月5 日說明會時，明確指述係遭告訴人以不實方式借款，
      且本案社區有2 名女性住戶已以相同方式受騙等內容乙節
      ，已如前述，則被告是否利用其職務機會，與社區女性住
      戶有不當金錢或感情糾葛，亦難認與公共事務無涉，故檢
      察官指稱：被告以系爭留言所指摘告訴人在外積欠高額債
      務，及與社區女性住戶有男女交往關係等事項，僅屬告訴
      人之私德範疇，與公共利益無關等語，自非可採。
   6、末查，參以被告與部分社區住戶於被告發表系爭留言前，
      既已對時任管理委員會主任委員及總幹事等人處理社區工
      程發包及資金運用之正當性有所質疑，且李淑慎於108年6
      月5 日說明會時，公開指稱告訴人在外積欠高額債務，與
      本案社區女性住戶有不正交往關係，告訴人曾表示可利用
      總幹事職務撈錢，提醒社區住戶勿再受騙等情，則被告因
      其主觀上相信李淑慎指述為真，進而質疑告訴人可能涉及
      不當運用社區資金或欺騙女性住戶，即難認毫無憑據；又
      衡諸非社區住戶之李淑慎確於108年7月12日晚間，出現在
      管理委員會之開會現場，且被告係於108年7月13日上午，
      即在本案社區臉書社團直播該次會議之貼文留言串中，發
      表系爭留言，因本案社區臉書社團成員均為社區住戶，足
      見被告發文對象限於本案社區住戶，而非向與社區無關之
      公眾指摘或傳述與告訴人相關事項，且被告在系爭留言所
      載內容亦未逾越李淑慎上開指述，且指摘事項復與本案社
      區公共利益相關，則被告辯稱：因有住戶見非住戶之李淑
      慎出現在108年7月12日會議現場，詢問李淑慎之身分，其
      始以系爭留言說明李淑慎指述內容，提醒社區住戶注意，
      非出於誹謗犯意所為等情，應堪採信。
（三）綜上所述，被告所辯，應堪採信。　　
六、綜上所述，本件公訴人所舉各項證據方法，既不足以使本院
    達到確信被告確有公訴人所指上開誹謗之犯行。此外，復無
    其他積極證據足資證明被告確有公訴人所指之誹謗犯行，揆
    諸上開說明，自應為被告無罪之諭知。
七、原審經審理結果，認無其他積極證據足資證明被告有公訴人
    所指之上開犯行，而為被告無罪之諭知，尚無不合。檢察官
    上訴意旨略以：㈠被告自承確有於108年7月13日上午10時54
    分許，在臉書「淡水摩天31社區」社團（成員約415人）中
    ，竟散布「…前女友兼債主來社區討債！並揭露總幹事的惡
    行，疑似專挑有夫之婦騙財騙色，目前社區有兩位女住戶和
    他交往中。主、財委竟然力保這種人，在我們社區當總幹事
    ，不怕他挖東牆補西牆嗎？」一事，然僅因有債權人向告訴
    人催討債務，被告卻在上揭貼文添加「前女友兼債主」、「
    專挑有夫之婦騙財騙色」、「在我們社區當總幹事，不怕他
    挖東牆補西牆嗎？」諸多個人不實主觀之判斷，其有貶損告
    訴人名譽之惡意無誤。㈡又證人李淑慎證稱：伊有去討債，
    但非告訴人之女友，也無跟告訴人有不當之性關係，連牽手
    都沒有等語；被告上揭貼文卻指摘告訴人「…前女友兼債主
    來社區討債！並揭露總幹事的惡行，疑似專挑有夫之婦騙財
    騙色，」明顯不實且足以毀損告訴人名譽無誤。㈢再告訴人
    及證人呂學義均證稱，告訴人僅擔任社區總幹事，所有款項
    支出均需由管理委員會之主任委員、財務委員、監察委員在
    提款單上用印，方能支用，告訴人顯無權限，是被告上揭貼
    文卻指摘「主、財委竟然力保這種人，在我們社區當總幹事
    ，不怕他挖東牆補西牆嗎？」，以顯與公益無關之事項，竭
    盡污衊之能事，益證被告有加重誹謗犯行。㈣被告上揭貼文
    ，在重要之點加油添醋，添加重大不實之事項，顯具有「實
    質（真正）惡意原則」，非屬釋字第509 號言論自由範圍，
    被告犯行明確，其確實有加重誹謗犯行，原審為無罪之認定
    ，容有未洽，爰請求將原判決撤銷，更為適法之判決云云。
    惟查，被告於本案社區臉書社團之公開留言串中，發表系爭
    留言所載告訴人在外積欠高額債務，與有夫之婦有不當金錢
    及感情糾葛等語，既未逸脫先前李淑慎在本案社區公開指訴
    之內容，且李淑慎於108年6月5日說明會時，亦提出借款予
    告訴人之匯款單為證，則被告辯稱其主觀相信李淑慎所言屬
    實等語，即非無憑，尚難認被告有何捏造或虛構事實之誹謗
    故意。又李淑慎於108年6月5日說明會時亦明確陳述告訴人
    曾表示要藉總幹事職務撈錢，社區已有2名女性住戶與告訴
    人有不當金錢及感情往來等內容，而李淑慎於108年7月12日
    晚間，現身在本案社區管理委員會例行會議之開會現場，林
    益全復於本案社區臉書社團直播該次會議之貼文留言串中，
    發表該次會議有「神秘佳賓」到場向告訴人討債之留言，被
    告始在林益全留言後，在本案社區臉書社團同一留言串中，
    發表系爭留言，顯見被告並非無故向與社區無關之公眾指摘
    或傳述與告訴人相關之事，是被告辯稱：因有社區住戶詢問
    李淑慎之身分，其始以系爭留言說明李淑慎指述內容，以提
    醒社區住戶小心等情，自屬有無據，自難認被告發表系爭留
    言之目的，係毀損告訴人之名譽。縱認被告在系爭留言中，
    使用「前女友兼債主來社區討債！並揭露總幹事的『惡行』，
    疑似專挑有夫之婦『騙財騙色』，目前社區有兩位女住戶和他
    交往中。主、財委竟然力保這種人，在我們社區當總幹事，
    『不怕他挖東牆補西牆』嗎？」等用語，雖足使人對告訴人產
    生負面評價，並使告訴人感到不快；然被告發表本案留言之
    行為，既係基於避免告訴人因債信及個人品德之故，侵害社
    區財務及住戶權益之目的所為，且系爭留言指摘之具體事項
    及使用之評論用語，既均未逸脫李淑慎指述內容，則被告在
    系爭留言所稱「惡行」、「騙財騙色」、「不怕他挖東牆補
    西牆」，應屬被告針對上開公共事務，伴隨事實陳述所為之
    合理意見表達或評論，尚難認被告具有誹謗惡意，而認被告
    構成誹謗罪。此外，本件如上所述，亦泛積極證據證明被告
    確有虛構事實，或明知為不實事項仍指摘或傳述等故意毀損
    告訴人名譽之誹謗犯意及行為，自不能僅依公訴人上揭指訴
    ，遽認被告涉有上揭誹謗犯行，此業據原審判決於判決理由
    內均詳予論述，且並無違背經驗法則及論理法則。又按證據
    之取捨及證據證明力如何，均屬事實審法院得自由裁量、判
    斷之職權，苟其此項裁量、判斷，並不悖乎通常一般之人日
    常生活經驗之定則或論理法則，且於判決內論敘其何以作此
    判斷之心證理由者，即不得任意指摘其為違法。公訴人上訴
    仍執陳詞，對於原審依職權所為之證據取捨以及心證裁量，
    重為爭執，仍無從使本院形成被告有罪之心證，且並未提出
    其他積極證據以供調查，其上訴為無理由，應予駁回。
據上論斷，應依刑事訴訟法第368 條，判決如主文。
本案經檢察官曹哲寧提起公訴，檢察官林聰良提起上訴，檢察官
董怡臻到庭執行職務。
中　　華　　民　　國　  109    年　　12  　月　　8　　日
                  刑事第十一庭　審判長法　官　周煙平
　　　　　　　　　　　　　　　　　　　法　官  連育群
　　　　　　　　　　　　　　　　　　　法　官  吳炳桂
以上正本證明與原本無異。
不得上訴。
                                      書記官  劉育君
中　　華　　民　　國　　109 　年　　12　　月　　11　　日